【裁判字號】    99,簡上,226
【裁判日期】    991130
【裁判案由】    侵權行為損害賠償
【裁判全文】
臺灣板橋地方法院民事判決             99年度簡上字第226號
上  訴  人  黃世良
訴訟代理人  陳世杰律師
被上訴人    曹曼華
訴訟代理人  吳孟勳律師
訴訟代理人  洪家璇
上列當事人間請求侵權行為損害賠償事件，上訴人對於中華民國
99年7月14日臺灣板橋地方法院三重簡易庭97年重簡字第549號第
一審簡易判決提起上訴，經本院於99年11月16日言詞辯論終結，
判決如下：
    主      文
上訴駁回。
第二審訴訟費用由上訴人負擔。
    事實及理由
一、本件基本事實：趙添財於95年8 月22日始知仲介黃維皙與上
    訴人黃世良就台北縣新莊市○○路543巷1弄8號1樓之房地（
    下稱系爭房地）以413 萬元成交，事後趙添財得知被上訴人
    就系爭房地有購買意願，遂轉介被上訴人購買系爭房地，是
    趙添財僅擔任居中協調之角色，被上訴人先向趙添財表示欲
    以480 萬元購買系爭房地，因上訴人不同意該價格出售，再
    經由趙添財協調後，上訴人以500 萬元出售予被上訴人（下
    稱系爭買賣契約），上訴人亦收受25萬元定金之交易過程基
    本事實，業據原審判決認定在案，茲引用之，且兩造於本院
    均同意僅就系爭買賣契約是否已合意解除為爭執（見本院卷
    第44頁反面），是本件基本事實認定如上，合先敘明。
二、本件被上訴人於原審為訴之聲明：「
    (一)先位之訴（本於民法侵權行為、不動產經紀業管理條例第
      26 條第2項法律關係）：啟皓公司及趙添財應連帶給付被
      上訴人330000元，並自起訴狀繕本送達翌日起至清償日止
      ，按年息百分之5計算之利息。
    (二)備位之訴（本於民法第259條第2款、第179 條不當得利法
      律關係）：上訴人應給付被上訴人25萬元，並自99年4 月
      21日起至清償日止，按年息百分之5 計算之利息。」，而
    原審則判決駁回被上訴人先位之訴，就備位之訴其中以合意
    解除契約後，上訴人應依民法第259條第2款規定返還被上訴
    人定金部分，則判決被上訴人勝訴（原判決事實及理由欄九
    雖載明民法第179 條規定，惟此係屬贅引，附此指明。），
    上訴人就備位之訴即其敗訴部分（亦即上訴人應依民法第25
    9條第2款規定返還被上訴人定金），聲明不服提起上訴；被
    上訴人就原審判決均未聲明不服；而原審認定兩造有系爭買
    賣契約關係之事實（被上訴人自不得依民法第179 條規定請
    求上訴人返還定金。），且兩造於本院均同意僅就系爭買賣
    契約是否已合意解除為爭執（見本院卷第44頁反面）。是本
    件僅就上訴人上訴之範圍亦即就被上訴人依民法第259條第2
    款規定請求上訴人返還定金部分是否有理由而為審理，合先
    指明。
三、被上訴人於原審起訴主張：
    縱令兩造系爭買賣契約成立，惟被上訴人亦已解除契約，上
    訴人自應返還被上訴人定金25萬元，依上訴人於96年3 月30
    日在臺灣板橋地方法院檢察署95年度他字第7099號詐欺等案
    件中證稱：「（趙添財有無跟你說另外有人想買該屋？）有
    。趙添財說有另外一位小姐想買，該小姐想買480 萬元，我
    不賣，因為480 萬元扣掉仲介費，我沒有賺。後來趙添財又
    說該小姐出500 萬元，我就想賣掉。趙添財就跟該小姐收25
    萬訂金，後來趙添財又說該小姐不買了。」、「（【提示告
    證10】是否簽該份500 萬元合約？）是。」、「（【提示借
    屋裝修協議書】何人告知你要借屋裝修？該協議書你有無看
    過？）趙添財跟我說該小姐要借屋裝修。該協議書我沒有看
    過。因為我尚未過戶取得該屋，我沒有該屋所有權，所以我
    沒有同意簽約。我只是口頭上面同意賣屋。趙添財說該小姐
    願意等過戶後再簽約。我有跟趙添財說我無法簽約，之後他
    們如何處理我不知道。」、「（知否該屋為趙添財與被上訴
    人欲合資購買？）我不知道。9月1日趙添財打電話給我說，
    該小姐不買，想退訂金，我說可以，我也沒有收訂金，也沒
    有簽約。因為趙添財沒有將訂金交給我。」，復參酌趙添財
    啟皓公司95年11月14日於台北縣政府協調時表示屋主被上訴
    人同意返還，足認兩造業經解除系爭買賣契約，依民法第25
    9條第2款規定之法律關係訴請上訴人給付等語。併為上訴答
    辯聲明：駁回上訴人之上訴。
四、上訴人則辯稱：
  (一)被上訴人與上訴人於口頭約定成立系爭買賣契約，卻事後為
    思獲利更多，而片面毀約不願與上訴人簽立買賣契約，並欲
    藉由對趙添財提出詐欺告訴為由，而不依約履行，故被上訴
    人與上訴人間之契約，乃因可歸責於付定金之被上訴人之原
    因，致不能履行，則依民法第249條第2款規定，被告無須返
    還該訂金25萬元予被上訴人。
  (二)被上訴人認為上訴人已承諾返還定金，但此說法實與事實不
    符。蓋被上訴人反悔不買後。先表示欲向上訴人求償58萬元
    ，因此上訴人乃表示若要和解，則僅同意返還25萬元，但原
    告卻堅持返還58萬元，因此未達成合意，故自無上訴人承諾
    返還25萬元之情事。
  (三)被上訴人意圖以斷章取義之方式引用上訴人之陳述，顯係模
    糊事實而否定上訴人無須返還25萬元之權利。
  (四)原判決所引用之紀錄，亦僅係記錄上訴人稱願意返還定金，
    但並未記載上訴人明確表示已同意解除契約，上訴人僅考慮
    返還，更未記載上訴人係於何種條件下同意返還定金，故該
    記錄僅能表示上訴人曾經有意退還定金，但卻不能據此推定
    上訴人已就解除契約與被上訴人達成合意；被上訴人確實有
    要求58萬元賠償，則顯示上訴人並無答應解除契約，但原判
    決認縱使被上訴人要求58萬元賠償，則上訴人仍同意解除契
    約，此顯然與前述認定不合，判決難謂無瑕疵等語。
  (五)上訴人之上訴聲明：(1)原判決不利於上訴人之部分廢棄。(2)
    廢棄部分駁回被上訴人在第1審之訴。
五、本件兩造爭執點，厥在於系爭買賣契約是否業經兩造合意解
    除，上訴人應否返還被上訴人定金25萬元？經查：
  (一)按「對話人為意思表示者，其意思表示，以相對人了解時，
    發生效力。」、「解除權之行使，應向他方當事人以意思表
    示為之。」、「解除契約之意思表示，不得撤銷。」、契約
    解除時，當事人雙方回復原狀之義務，除法律另有規定或契
    約另有訂定外，依左列之規定：....(二)受領之給付為金錢者
    ，應附加自受領時起之利息償還之。....」，民法第94條、
    第258條第1項、第3項、第259條第1項第2款分別定有明文。
  (二)上訴人前於臺灣板橋地方法院檢察署95年度他字第7099號證
    稱：「（問：被告（按指趙添財）有無跟你說另外有人想買
    該屋？）有。趙添財說有另外一位小姐（按指被上訴人）想
    買，該小姐想買480萬元，我不賣，因為480萬元扣除仲介費
    ，我沒有賺。後來趙添財又說該小姐出500 萬元，我就想賣
    掉。趙添財就跟該小姐收25萬元定金，後來趙添財又說該小
    姐不買了」、「（問：知否該屋為趙添財與告訴人『按指被
    上訴人』欲合資購買？）我不知道。9月1日趙添財打電話給
    我說，該小姐（(按指被上訴人)不買，想退定金，我說可以
    ，我也沒有收訂金，也沒有簽約。因為趙添財沒有將訂金交
    給我」等語(見原審第59頁)，嗣被上訴人向臺北縣政府消保
    官申訴啟皓公司之房屋銷售行為，啟皓公司於協調會中向被
    上訴人表示，上訴人同意返還系爭定金，此有臺北縣政府消
    保官受理消費者申訴協調紀錄書第6項第1款紀錄附卷可稽。
    綜上事證，顯見兩造間就系爭買賣契約，因被上訴人向趙添
    財表示不買，並要求退還定金25萬元，被上訴人之意當然即
    係在於解除契約返還定金，而趙添財並將被上訴人請求解除
    契約及返還定金25萬元之意思表示轉知上訴人，上訴人既表
    示可以，當然係同意被上訴人解除契約及退還定金之意，上
    訴人並未附有其條件，是被上訴人即係同意解除契約及返還
    系爭定金25萬元予被上訴人，且趙添財亦已將上訴人同意解
    除契約及返還定金25萬元予被上訴人之意思表示轉知被上訴
    人，則兩造合意解除契約及返還25萬元定金之意思表示既已
    合致，自發生合意解除契約及上訴人應返還被上訴人25萬元
    定金之效力甚明。
  (三)上訴人雖辯稱：被上訴人除了要求返還25萬元定金之外，復
    要求定金要加倍返還，並賠償裝潢損失8 萬元，合計上訴人
    須給付被上訴人58萬元，兩造並未合意解約等語。
    惟查，依上開上訴人於臺灣板橋地方法院檢察署95年度他字
    第7099號證言，僅陳稱：「被上訴人不買，想退定金，我說
    可以。」，並未同時證稱被上訴人要求賠償58萬元，而不同
    意解除契約及返還系定金之事實；又被上訴人向臺北縣政府
    消保官申訴啟皓公司之房屋銷售行為，啟皓公司於協調會中
    亦再表示上訴人同意返還系爭定金乙節，並未言及因被上訴
    人要求58萬元賠償，而不同意返還25萬元定金之事實。此外
    ，上訴人依民事訴訟法第277 條本文規定，就此積極有利之
    事實負舉證證明之責，惟未據上訴人舉證以實其說。是上訴
    人此部分之所辯，尚乏依據，要難採信，自無從為有利於上
    訴人之認定。
  (四)上訴人再辯稱：系爭買賣契約乃因可歸責於付定金之被上訴
    人之原因，致不能履行，則依民法第249條第2款規定，被告
    無須返還該定金25萬元予被上訴人等語。
    但查系爭買賣契約既係被上訴人違約不買，依法上訴人或得
    主張民法第249條第2款規定不予返還系爭定金予被上訴人。
    惟在上訴人未向被上訴人主張依民法第249條第2項規定不予
    返還系爭定金予被上訴人之前，上訴人既已表示同意被上訴
    人之請求解除契約且返還系爭定金予被上訴人，則兩造就此
    合意解除契約及上訴人同意返還系爭定金予被上訴人意思表
    示一致，自發生合意解除契約及上訴人應返還系爭定金予被
    上訴人之效力。上訴人嗣後殊不得再據以主張依民法第 249
    條第2 款規定不予返還系爭定金予被上訴人之權利。是上訴
    人此部分之所辯，亦不可取。
  (五)上訴人復辯稱：原判決所引用之紀錄，亦僅係記錄上訴人稱
    願意返還定金，但並未記載上訴人明確表示已同意解除契約
    ，上訴人僅考慮返還，更未記載上訴人係於何種條件下同意
    返還定金，故該記錄僅能表示上訴人曾經有意退還定金，但
    卻不能據此推定上訴人已就解除契約與被上訴人達成合意；
    被上訴人確實有要求58萬元賠償，則顯示上訴人並無答應解
    除契約，但原判決認縱使被上訴人要求58萬元賠償，則上訴
    人仍同意解除契約，此顯然與前述認定不合，判決難謂無瑕
    疵等語。
    查系爭買賣契約，確因被上訴人向趙添財表示不買，並要求
    退還定金25萬元，被上訴人之意當然即係在於解除契約返還
    定金，而趙添財並將被上訴人請求解除契約及返還定金25萬
    元之意思表示轉知上訴人，上訴人既表示可以，當然係同意
    被上訴人解除契約及退還定金之意；依上訴人於前述臺灣板
    橋地方法院檢察署95年度他字第7099號之證言，並未有表示
    若要和解，上訴人則僅同意返還25萬元，但被上訴人卻堅持
    返還58萬元，因此未達成合意之內容，且其證言亦未載明附
    有其他任何條件，自乏證據證明上訴人係主張同意解除契約
    之前提係僅需返還25萬元部分，但因被上訴人堅持需賠償58
    萬元，故雙方無法達成解除契約之合意為事實。是被上訴人
    即係同意解除契約及返還系爭定金25萬元予被上訴人，且趙
    添財亦已將上訴人同意解除契約及返還定金25萬元予被上訴
    人之意思表示轉知被上訴人，則兩造合意解除契約及返還25
    萬元定金之意思表示既已合致，自發生合意解除契約及上訴
    人應返還被上訴人25萬元定金之效力甚明。準此，上訴人既
    未能舉證證明上訴人同意解除契約之前提係僅需返還25萬元
    部分，但因被上訴人堅持需賠償58萬元，故雙方無法達成解
    除契約之合意為事實，自難採信。是上訴人此部分之所辯，
    亦有誤會，尚不可取。
  (四)從而，被上訴人基於民法第259條第2款規定之法律關係，請
    求上訴人給付被上訴人25萬元，並自99年4 月21日起至清償
    日止，按年息百分之5 計算之法定遲延利息，為有理由，應
    予准許。被上訴人另依民法第179 條不當得利之法律關係請
    求，為被上訴人主張此請求權與民法第259條第2款請求權係
    法律競合，是被上訴人依民法第259條第2款規定之法律關係
    請求既為有理由，本院自不必另請就民法第179 條不當得利
    之請求權為判決，附此敘明。
  (五)綜上所述，本件被上訴人主張為可採，上訴人所辯均無可取
    。依民法第259條第2款規定，被上訴人自得請求上訴人返還
    訂金25萬元。從而，被上訴人本於民法第259條第2款之法律
    關係，請求上訴人給付25萬元及法定遲延利息，為有理由，
    應予准許。是則原審判命上訴人如數給付，並依職權宣告假
    執行，於法並無不合。上訴意旨指摘原判決不當，求予廢棄
    改判，為無理由，應予駁回其上訴。
六、本案事證已臻明確，兩造其餘攻擊防禦方法及所提證據，核
    與本件判決結果不生影響，爰不另一一論述，併予敘明。
七、訴訟費用負擔之依據：依民事訴訟法第78條。
中    華    民    國    99    年    11    月    30    日
                  民事第二庭    審判長法  官  陳麗玲
                                      法  官  朱耀平
                                      法  官  李行一
以上正本證明與原本無異
如對本判決上訴，須於判決送達後20日內向本院提出上訴狀，
同時表明上訴理由；如已於本判決示後送達前提起上訴者，應
於判決送達後10日內補具上訴理由（均須按他造當事人之人數附
繕本）。如委任律師提起上訴者，應一併繳納上訴審裁判費。
中    華    民    國    99    年    11    月    30    日
                                      書記官  蔡於衡

司法院資訊處製作；財團法人民間司法改革基金會備份。
